臺灣嘉義地方法院民事判決
109年度訴字第768號
原      告  比妍麗國際企業有限公司

法定代理人  劉鄀庭  
訴訟代理人  黃裕中律師
被      告  蔡政勳  

訴訟代理人  陳彥富  
訴訟代理人  何永福律師
上一人
複代理人    陳奕璇律師
上列當事人間返還價金等事件，在民國110年2月25日言詞辯論終
結，本院判決如下：
    主       文
原告之訴及假執行的聲請都駁回。
訴訟費用由原告負擔。
    事實及理由
一、原告主張和聲明：         
  ㈠被告所有坐落嘉義市○○段00000地號土地（下稱本件土地）在
    591房屋交易網上刊登廣告表明本件土地是興嘉公園旁的小
    建地，內容描述為：興嘉公園旁臨12米路，適合蓋一戶店面
    住家或出租套房，面寬約5.5米，深度約10米等情。經原告
    洽詢受被告委託買賣本件土地的仲介，確認本件土地是如同
    廣告所述可以供建築的土地，原告則表明購買本件土地是要
    興建房屋作為辦公室使用。兩造因此在民國109年6月28日簽
    訂土地買賣契約書（下稱本件買賣契約），約定價金為新臺
    幣（下同）380萬元，買賣土地權利範圍全部，並且共同委
    託僑馥建築經理股份有限公司（下稱僑馥公司）辦理買賣價
    金履約保證業務，簽立不動產買賣價金履約保證申請書，約
    定本件買賣價金應該全數匯入第一商業銀行安和分行、戶名
    ：第一商業銀行受託信託財產專戶一僑馥價金履約保證、帳
    號：00000-000000000號專戶（下稱本件履保專戶）。原告
    已經分別在簽約日及109年8月14日把第1、2期款各38萬元（
    合計76萬元），匯入本件履保專戶。原告購買本件土地是以
    建屋為目的，為避免本件土地屬於受到建築主管機關套繪管
    制的土地，在買賣契約增補條款特別約定「⒉套繪查詢：賣
    方確認本買賣標的未曾申請或取得建築執照或使用執照未註
    銷或作為法定空地套繪，倘有上述情況，於產權移轉前，賣
    方負責解除套繪，倘無法解除，買賣雙方合意解除契約，買
    方已付價金無條件無息返還，查詢及所衍生相關費用由賣方
    負擔。」等語。但是，原告事後查詢得知本件土地有如第㈡
    至㈣項所示的瑕疵：
　㈡本件土地是畸零地：
　⒈經建築師告知本件土地是嘉義市畸零地使用規則規定的畸零
    地，依照建築法第44條規定不可以建築，沒有辦法單獨申請
    建造執照，但是被告透過仲介表示本件土地可申請建照等語
    。原告已經在109年8月4日以嘉義興嘉郵局123號存證信通知
    被告本件土地有無法供建築使用的物的瑕疵。
　⒉依據嘉義市政府核發109嘉市府都建執字第527號建造執照所
    附申請圖說，本件土地的畸零地檢討內容為：嘉義市畸零地
    使用規則第3條規定，一般建築基地的最小寬度3.5公尺、最
    小深度14公尺，本件土地正面路寬12公尺，寬度為4.68公尺
    、深度為9.66公尺，因此本件土地深度不足；嘉義市畸零地
    使用規則第6條第1項規定，依照第3條規定的基地寬度，每
    增加10公分，其深度得減少20公分，減少後的深度不得小於
    8公尺，本件土地依此規定計算最小深度為1,202公分，仍然
    小於1,400公分，深度不足，所以本件土地是嘉義市畸零地
    使用規則所稱面積狹小基地。但是，被告刊登的廣告資料為
    面寬約5.5米，深度約10米，除了與前述畸零地檢討所記載
    本件土地寬度4.68公尺、深度9.66公尺不符合外；如果根據
    被告的廣告內容而按照前開嘉義市畸零地使用規則第6條第1
    項規定計算，本件土地寬度為1,400公分（計算式：1,000＋
    （550-350）×2＝1,400），剛好符合前開嘉義市畸零地使用
    規則第3條規定的正面路寬12公尺住宅區一般建築基地最小
    面積，就不是畸零地，可見被告明知本件土地是嘉義市畸零
    地使用規則規定的畸零地，卻刊登不實廣告。被告除了有故
    意不告知本件土地是畸零地的事實外，本件土地也有面寬及
    深度不是前述廣告內容所刊登面寬約5.5米、深度約10米的
    重大瑕疵。
　⒊嘉義市畸零地使用規則第3條規定的面積狹小基地，依據建築
    法第44條規定，原則上是屬於不得建築的基地，本件買賣契
    約並沒有記載本件土地是可以供建築的畸零地，又被告提供
    檢附在本件買賣契約的土地登記第一類謄本的土地標示部記
    載100年7月28日以面積更正為登記原因登記，而且原告無法
    知悉本件土地是62年7月12日前分割或逕為分割完竣，符合
    嘉義市畸零地使用規則第9條規定准予建築的土地，足見被
    告沒有告知原告本件土地是畸零地，原告是一直到本件審理
    後才知道本件土地是可以供建築的畸零地。而且畸零地不得
    建築，是建築法第44條規定的原則，原告購買土地是要建築
    使用，衡諸一般交易常情絕不願意購買畸零地，被告也沒有
    證明他已經告知原告本件土地是可以供建築的畸零地，因此
    不可以以原告購買土地為建築使用的目的，倒果為因，就推
    認原告訂約時願意購買符合嘉義市畸零地使用規則第9條規
    定，例外可以建築的畸零地。
　㈢被告廣告不實：
　　被告委託中信房屋崇聖加盟店銷售本件土地，刊登廣告内容
    為：「房屋描述：興嘉公園旁、臨12米路、適合蓋一戶店面
    住家或出租套房、面寬約5.5米、深度約10米、坐北朝南」
    等語，除剛好不是畸零地外，依前述廣告内容計算面積為55
    平方公尺，沒有逾越本件土地登記面積66平方公尺，參酌廣
    告前後文意，及該段敘述標題「房屋描述」，是指建屋的面
    寬約5.5米、深度約10米，而不是指土地的實際面寬；又中
    信房屋為房仲業的企業經營者，依照消費者保護法第22條規
    定，企業經營者應確保廣告内容的真實，對消費者所負的義
    務不得低於廣告的内容，再者中信房屋為被告的使用人，其
    故意或過失刊登不實廣告内容，依照民法第224條規定，被
    告應該負同一責任。所以被告負有交付可供建築面寬5.5米
    、深度10米房屋的土地，本件土地有不符合前述義務內容的
    重大瑕疵。
  ㈣本件土地是受建管機關套繪管制土地：
　　被告在訂立本件買賣契約後，把原來應該依照「不動產說明
    書現況調查表」項次7所約定交付給原告的地上物逕行拆除
    ，並且申請建照執照，經嘉義市政府核發109嘉市府都建執
    字第527號建造執照，致使本件土地成為受建管機關套繪管
    制土地，而違反本件買賣契約增補條款第2條的約定。被告
    前述故意違約行為屬於可以歸責被告的行為，原告可以依照
    本件買賣契約第8條第3項約定解除契約。
　㈤原告解除契約，有法律上依據：
　⒈物的瑕疵是指存在於物的缺點而言，依據通常交易觀念，或
    當事人的決定，認為物應具備的價值、效用或品質而不具備
    時，就屬於物有瑕疵。出賣人依照民法第345條第1項規定，
    自負有擔保其物依照民法第373條的規定危險移轉給買受人
    時，沒有滅失或者減少其價值的瑕疵，也沒有滅失或減少其
    通常效用，或契約預定效用的瑕疵。買賣標的物如果是特定
    物，在契約成立前已經發生瑕疵，而出賣人在訂約時，故意
    或是過失沒有把該瑕疵告知買受人，買受人不知道有瑕疵而
    仍然購買時，出賣人所為給付内容就不符合債務本旨，應該
    負不完全給付的債務不履行責任。
　⒉本件買賣標的物（本件土地）是特定物，在契約成立前就有
    不符合被告刊登廣告所稱建築（房屋）面寬5.5米、深度10
    米而且不是畸零地的重大瑕疵。被告在訂約時，因故意或過
    失沒有把前述瑕疵告訴原告，原告不知有前述瑕疵仍購買本
    件土地，被告所為給付内容不符合債務本旨，應該負不完全
    給付的債務不履行責任，而且前述瑕疵沒有辦法補正，依照
    民法第227條第1項規定，原告可以依照給付不能規定行使權
    利。因此，原告可以依照民法第256條規定，解除本件買賣
    契約。
  ⒊本件土地是畸零地，依照建築法第44條規定，沒有辦法單獨
    供建築使用，欠缺被告廣告所稱不是畸零地，以及可以蓋1
    戶店面住家的價值，與有不符合通常交易購入建地是供建築
    使用的效益等重大瑕疵，原告另外可以依照民法第359條規
    定，解除本件買賣契約。
　⒋被告以本件土地申請建照，違反本件買賣契約增補條款第2條
    的約定。原告可以依照本件買賣契約第8條第3項約定解除契
    約。　
　⒌原告已經表明以起訴狀繕本送達，以及110年1月21日言詞辯
    論時當庭為解除契約意思表示。
　㈥原告可以請求給付違約金：
　　依照本件買賣契約第8條第3項約定，被告如果有給付不能或
    其他違約情事，導致本見買賣契約解除時，除了應該負擔原
    告所受損害的賠償並喪失收取買賣價金的權利，而且應該返
    還原告已經支付的價金，並且同意按原告已經支付價金總額
    的同額，作為懲罰性違約金。因此，原告可以請求被告⑴返
    還已經支付買賣價金76萬元、⑵懲罰性違約金76萬元，以及
    法定遲延利息。
　㈦依照本件買賣契約第8條第7項、不動產買賣價金履約保證申
    請書第5條第5項、第8條第4項約定，本件履保專戶款項撥付
    必須經兩造同意，發生爭議時，履保專戶必須等待爭議釐清
    後加計活期存款利息。訴外人僑馥公司已經以109年9月23日
    内湖江南郵局000582號存證信函通知兩造暫停專戶款項撥付
    ，等待法院判決結果為據。原告解除本件契約後，被告已經
    喪失收取買賣價金的權利，被告應該同意僑馥公司把本件履
    保專戶内全部款項撥付給原告，並且在原告受領撥付範圍内
    免除給付責任。
　㈧聲明：被告應該給付原告152萬元，以及從民事起訴狀繕本送
    達次日起到清償日止，按照年息百分之5計算的利息；被告
    應該同意僑馥公司把本件履保專戶内全額款項撥付給原告，
    被告前項給付，在撥付範圍内免給付義務；願供擔保請准宣
    告假執行。
二、被告抗辯：
　㈠原告提出的廣告網頁資料及集刊登內容仲介公司所刊登，被
    告並不知情，而且在廣告網頁中所提到的面寬5.5米是指土
    地的面積，並不是建物完成後的面積。本件原告是透過訴外
    人呂冠德的介紹向被告購買本件土地，不是透過前述仲介的
    廣告。再者，原告購買本件土地的目的就是要興建房屋，但
    是原告在簽約後，不想購買本件土地，一直主張本件土地是
    畸零地，不能興建房屋等語。然而，本件土地可以申請建照
    ，可知本件土地不是畸零地，嘉義市政府110年1月21日府都
    建字第1105301843號函也可以證明本件土地是可以興建房屋
    的土地，原告主張本件土地有不能興建房屋的瑕疵，不可以
    採信。
　㈡另外，廣告內容上的面寬及深度都只是大概的數字，沒有廣
    告不實。而且前述嘉義市政府函文說明的第6點記載本件土
    地最小寬度4.8公尺、最小深度9.66公尺，前述廣告內容也
    沒有不實的情形。原告是因為起訴主張本件土地是畸零地不
    能建築的事實可能不被採信，才又追加廣告不實的主張。原
    告這項主張，也不可以採信。
　㈢原告購買本件土地時，就已經知道本件土地面積只有66平方
    公尺，可以興建的房屋就不會很寬敞，因此原告表示他當初
    購買時認為不是畸零地，雖然事後可以興建房屋，但是因為
    是畸零地的相關規定，可以建築面積比廣告內容的記載還小
    等語，並不是事實。依據建築法規定，本件土地是可以興建
    房屋的，原告的主張沒有法律上根據。
　㈣聲明：原告之訴駁回。
三、得心證的理由
　㈠原告主張以下事實，被告沒有爭執，應該可以相信是真實的
    ：
　⒈兩造在109年6月28日簽訂本件買賣契約，原告以380萬元向被
    告買受本件土地的事實。
　⒉兩造共同委託僑馥公司辦理買賣價金履約保證業務，約定本
    件買賣價金應該全數匯入本件履保專戶的事實。
　⒊原告分別在簽約日及109年8月14日把第1、2期款各38萬元匯
    入本件履保專戶的事實。
　⒋原告買受本件土地是為了建築房屋使用的事實。　
　⒌兩造在在買賣契約增補條款特別約定「⒉套繪查詢：賣方確認
    本買賣標的未曾申請或取得建築執照或使用執照未註銷或作
    為法定空地套繪，倘有上述情況，於產權移轉前，賣方負責
    解除套繪，倘無法解除，買賣雙方合意解除契約，買方已付
    價金無條件無息返還，查詢及所衍生相關費用由賣方負擔。
    」等語的事實。
　㈡本件土地雖然是畸零地，但是原告不可以用這個理由主張解
    除契約：
　⒈本件土地是畸零地：
　　按「直轄市、縣(市)(局)政府應視當地實際情形，規定建築
    基地最小面積之寬度及深度；建築基地面積畸零狹小不合規
    定者，非與鄰接土地協議調整地形或合併使用，達到規定最
    小面積之寬度及深度，不得建築。」、「直轄市、縣(市)主
    管建築機關應依照前二條規定，並視當地實際情形，訂定畸
    零地使用規則，報經內政部核定後發布實施。」，建築法第
    44條、第46條有明文規定。嘉義市依據前述第46條規定，訂
    立嘉義市畸零地使用規則。這部規則的第2條規定：「畸零
    地及其相鄰土地之使用管理，依本規則之規定。前項所稱畸
    零地係指本法第三條規定地區內面積狹小或地界曲折之基地
    。」，依據同規則第3條第1款規定，所謂面積狹小基地，就
    住宅區的一般建築基地而言，正面路寬超過7公尺到15公尺
    時，最小寬度、最小深度必須超過3.5公尺、14公尺，只要
    其中1項沒有達到規定，就是面積狹小基地（畸零地）。經
    查，本件土地面前道路是12公尺，而本件土地的深度只有9.
    66公尺（本院卷第85頁基地現況圖），當然屬於前述規則所
    規定的畸零地。
　⒉原告不可以用這個事實為理由解除契約：
　  原告買受本件土地雖然是為供建築房屋，但是，本件買賣契
    約內並沒有約定本件土地不能是畸零地，也沒有任何證據證
    明原告曾經絕對不購買畸零地的表示。因此，本件土地只要
    可以供建築使用（可以建築），縱然屬於畸零地，原告也不
    可以用這個理由來解除契約。經查，嘉義市畸零地使用規則
    第9條規定：「62年7月12日前業經地政機關辦理分割完竣，
    或因都市計晝公共設施用地之劃定逕為分割完竣，面積狹小
    之基地符合於下列規定之最小寬度、深度及面積者准予建築
    ：（正面路寬超過7公尺至15公尺）最小寬度3.5公尺、最小
    深度6公尺、最小面積30平方公尺。」，本件土地是在70年2
    月2日因都市計畫公共設施用地的劃定逕行分割完竣，而且
    最小寬度4.68公尺、最小深度9.66公尺、面積66平方公尺，
    而合前述第9條規定等情，已經嘉義市政府函覆在卷（本院
    卷第99、100頁），嘉義市政府因此發給A109嘉市府都建執
    字第0000000號建造執照等情，也有本院調取前述建造執照
    卷宗可以證明。由前述事證可以證明，本件土地雖然是畸零
    地，但是是屬於可以供建築房屋的土地。原告就不能以本件
    土地是畸零地這個理由來解除契約。
　㈢本件土地雖然不能用來建築深度大約10公尺的建物，但是原
    告以這個理由解除契約，也欠缺依據：
　⒈原告主張被告委任銷售本件土地的中信房屋（加盟店崇聖企
    業社）曾經刊登廣告，在房源描述項下登載：「興嘉公園旁
     臨十二米路 適合蓋一戶店面住家或出租套房 面寬約5.5米
     深度約10米 座北朝南」等語，有網路廣告（本院卷第13頁
    ）可以證明，應該可以相信是真實的。依照前述廣告前後文
    義解釋，前述「面寬約5.5公尺、深度約10公尺」所描述的
    對象，應該是指在本件土地上可以興建建物的面寬和深度，
    另外以前述描述寬度和深度計算面積大約55平方公尺，和本
    件土地面積66公尺，相差11公尺，更可以佐證前述廣告所指
    面寬、深度是指建物而言。而本件土地雖然可以建築，但是
    ，依據被告委託申請建造執照的結果，建物面寬雖然有5.3
    公尺，但是深度只有6公尺（本院卷第85頁配置圖、面積計
    算表；前述建造執照卷壹樓平面圖），確實沒有達到前述網
    頁廣告所稱大約10公尺的深度。
  ⒉按「企業經營者應確保廣告內容之真實，其對消費者所負之
    義務不得低於廣告之內容。企業經營者之商品或服務廣告內
    容，於契約成立後，應確實履行。」'「（履行輔助人之故
    意過失）債務人之代理人或使用人，關於債之履行有故意或
    過失時，債務人應與自己之故意或過失負同一責任。但當事
    人另有訂定者，不在此限。」消費者保護法第22條、民法第
    224條固然有明文規定。但是，本件被告並不是經營企業的
    人，兩造間就本件土地的買賣，不適用前述消費者保護法的
    規定；再者，原告並沒有舉證證明前述廣告內容是被告委託
    或指示仲介刊登，本件買賣契約內又沒有約定本件土地可以
    用來建築如前述網頁廣告所記載（描述）的建築物或者把前
    述廣告作為買賣契約的附件，則原告主張前述網頁廣告內容
    也是本買賣契約的一部分，還不能採信。至於前述民法的規
    定，是指債務人應該就其使用人或代理人關於債的「履行行
    為」的故意或過失，負同一責任。被告委託中信房屋是仲介
    本件土地的買賣，而本件買賣是由兩造本人親自簽訂，就契
    約的簽訂，中信房屋並不是被告的代理人；而中信房屋刊登
    前述網頁廣告，也不是屬於履行被告因本件買賣契約所生的
    債務的行為，則原告主張被告應該負「同一責任」，而有義
    務交付可以供建築如網頁廣告所描述房屋的土地等語，為不
    可採。是則，原告以這個理由解除契約，欠缺依據。
　㈣原告不能以本件土地上建物已經拆除及已經申請建照為理由
    ，主張解除契約：　
　⒈本件買賣契約增補條款雖然約定本件土地不曾申請或取得建
    造執照或者使用執照沒有註銷等語（本院卷第27頁）。而被
    告雖然在109年8月間以本件土地向嘉義市政府申請建造執照
    ，從表面上來看，被告是違反前述約定。但是，依照原告在
    109年8月4日發給被告的存證信函內容中提到「…本筆土地如
    陳彥富先生代賣方陳（應該是「蔡」字的誤寫）政勳表達可
    取得建照沒問題，那何不請合法建築師協助申請建造執照，
    較為公允，亦不致事後有所爭議；…」等語（本院卷第35至3
    6頁），足以認定前述建造執照的申請，是因為兩造間發生
    本件土地是不是可以取得建照的爭議，被告為證明確實可以
    取得才提出，而原告不但知道這件事情，甚至還建議、要求
    委託合格建築師代為申請來杜絕爭議。原告卻在被告申請取
    得建築執照後，主張物有瑕疵（已有建造執照），並且以這
    個理由來解除契約，顯然違反誠信原則，自不能准許。
　⒉又按「債權人於有第226條之情形時，得解除其契約。」、「
    因可歸責於債務人之事由，致給付不能者，債權人得請求賠
    償損害。前項情形，給付一部不能者，若其他部分之履行，
    於債權人無利益時，債權人得拒絕該部之給付，請求全部不
    履行之損害賠償。」民法第256條、第226條有明文規定。依
    照前述規定，縱然在給付一部不能的情形，如果其他部分的
    給付，對於債權人仍然有利益時，債權人最多也只能解除該
    給付不能部分的契約（一部解除）。經查：本件買賣契約第
    1條約定略以：「土地標示及權利買賣範圍（以下稱賣賣標
    的，如有不符或未詳盡，以地政機關登記為準），土地坐落
    嘉義市○○段00000地號，面積66平方公尺，權利範圍1分之1
    ；本買賣標的的地上物未辦保存登記建物所有權人是乙方（
    即被告），乙方自願在土地產權過戶後拋棄建物所有權，任
    由甲方（即原告）拆除或做其他處理，如甲方要求辦理稅籍
    移轉手續，乙方應備齊證件配合辦理。」（本院卷第15頁）
    。從這樣的約定可以認定，本件買賣的標的只有本件土地，
    土地上的地上物並不是買賣的標的一部分，只是約定被告同
    意在辦理本件土地產權（所有權）過戶後拋棄所有權，任由
    原告拆除或代為做其他處理，或配合原告辦理稅籍移轉手續
    而已，就這部分約定，最多只能認定是在本件買賣契約外，
    被告無償讓與前述地上物的負擔。再者，原告在本件審理時
    一再主張購買本件土地是為了建築使用，而本件土地確實可
    以供建築使用，已經認定在前，被告就本件買賣並沒有給付
    不能或不完全給付的情事。因此，被告縱然不能履行該負擔
    ，原告也只能請求該部分債務不履行的損害賠償，而不能以
    這個理由主張解除本件買賣契約。
  ㈣原告既然沒有解除本件買賣契約的權利，則原告雖然為解除
    契約的意思表示，本件買賣契約也不因此而消滅。本件買賣
    契約既然沒因為解除而消滅，則原告依據本件買賣契約第8
    條第3項約定、第8條第7項，以及不動產買賣價金履約保證
    申請書第5條第5項、第8條第4項等約定，請求被告為如其聲
    明所示的給付，都沒有理由，不能准許，應該駁回。原告之
    訴既然被駁回，則假執行聲請也失去依據，應該一併駁回。
四、訴訟費用負擔的依據：民事訴訟法第78條。
中　　華　　民　　國　　110 　年　　3 　　月　　11　　日
                  民事第三庭  法　官　林望民   
以上正本係照原本作成
如對本判決上訴須於判決送達後20日內向本院提出上訴狀 
如委任律師提起上訴者，應一併繳納上訴審裁判費。 
中　　華　　民　　國　　110 　年　　3 　　月　　11　　日
                              書記官　王立梅